Inventaris van het archief van de Begeleidingscommissie onderzoek Financiële Tegoeden Wereldoorlog II in Nederland (Commissie Scholten), 1997-2000
Nationaal Archief, Den Haag
Begeleidingscommissie onderzoek financiële tegoeden Wereldoorlog II in Nederland (Commissie Scholten)
Cie. Scholten
1997-2000
F28059
0.50 meter; 26 inventarisnummers.
Normale geschreven, getypte en gedrukte documenten, geen bijzondere handschriften.
Nationaal Archief, Den Haag
Begeleidingscommissie Onderzoek Financiële Tegoeden Wereldoorlog II in Nederland (Commissie Scholten) 1997-2000
De 'Begeleidingscommissie onderzoek financiële tegoeden WO-II in Nederland' (Commissie Scholten) verrichtte van 1997 tot 1999 onderzoek naar het rechtsherstel aangaande financiële tegoeden van slachtoffers van de Tweede Wereldoorlog bij banken en verzekeraars in Nederland. In dit archief bevinden zich de notulen van de commissievergaderingen en de correspondentie met onder meer het Ministerie van Financiën, de Commissie Van Kemenade en het Centraal Joods Overleg. Voorts omvat het diverse stukken die direct op de werkzaamheden der commissie betrekking hebben (met inbegrip van krantenknipsels) omtrent onderzoek naar banken, effecten en verzekeringen en exemplaren van het Eerste Rapport en het Eindrapport van de commissie.
Archiefvorming
Geschiedenis van de archiefvormer
De 'Begeleidingscommissie onderzoek financiële tegoeden WO-II in Nederland', meestal aangeduid als de Commissie Scholten (naar haar voorzitter, minister van Staat mr. W. Scholten) werd op 13 juli 1997 geïnstalleerd door de 'Contactgroep Tegoeden WO-II', kortweg Commissie Van Kemenade genoemd, welke op haar beurt in maart 1997 was ingesteld. De Commissie Scholten kreeg als opdracht een onderzoek te verrichten naar de feitelijke systematiek rond het rechtsherstel aangaande financiële tegoeden van slachtoffers van de Tweede Wereldoorlog bij banken en verzekeraars in Nederland. Daarbij kon aan de orde komen de rol van banken en verzekeraars, alsmede waar relevant de rol van de overheid. Bij de installatie werd de taakopdracht van de commissie nader gepreciseerd. Vastgesteld werd dat het onderzoek zich ook kon uitstrekken tot De Nederlandsche Bank en het Ministerie van Financiën. De taak van de Commissie Scholten werd op verzoek van de minister van Financiën in maart 1998 aanzienlijk uitgebreid, waarbij een taakafbakening werd vastgesteld met de Commissie Kordes. Voor een meer uitvoerige en gedetailleerde beschrijving van het onstaan, de taakopdracht en de werkwijze van de Commissie Scholten zij in de eerste plaats verwezen naar het Woord vooraf bij het Eerste Rapport van de commissie (tevens opgenomen in deel III van haar Eindrapport, p.505-509).
De eerste vergadering van de Commissie Scholten had plaats op 21 augustus 1997. Daarbij werden onder meer de taakopdracht formeel aanvaard en de algemene lijnen van het onderzoek uitgezet. Voor de dagelijkse leiding van het onderzoek trok de commissie in augustus 1997 de emeritus-hoogleraar algemene geschiedenis prof. dr. P.W. Klein aan, die op 1 november 1997 formeel in functie trad. Met het feitelijke onderzoek werd echter reeds begonnen op 1 oktober 1997 door de historicus dr. J.L. van der Pauw, die prof. dr. P.W. Klein per 1-1-1999 opvolgde als hoofd onderzoek, nadat deze om gezondheidsredenen had moeten terugtreden. Als hoofd secretariaat werd per 1-1-1999 aangesteld mevr. dr. R. Grüter. Voor een uitgebreid overzicht van de personen die deel hebben uitgemaakt van de Commissie Scholten, haar ondersteuning en haar onderzoeksteam zij verwezen naar het Woord vooraf + Bijlage in deel I van het Eindrapport van de commissie (p.5-19).
Voor haar commissievergaderingen, onderzoekersbijeenkomsten en secretariële werkzaamheden kreeg de commissie de beschikking over een ruimte in het Prentenkabinet van de Rijksuniversiteit Leiden, aan het Rapenburg 65 te Leiden.
Het onderzoek door de Commissie Scholten werd afgerond met de publicatie van haar Eindrapport op 15 december 1999. Ofschoon de Commissie Scholten formeel slechts kon worden ontbonden door de Commissie Van Kemenade, die haar immers ook had ingesteld, hield de commissie na een laatste, afsluitende commissievergadering op 14 januari 2000 in praktische zin op te bestaan.
Geschiedenis van het archiefbeheer
De afwikkeling van het archief van de Commissie Scholten werd door de commissie in handen gegeven van het secretariaat. Mevrouw dr. R. Grüter werd bereid gevonden zich met de supervisie hierover te belasten. Conform de wensen van de commissie dienaangaande werd als volgt bepaald en gehandeld.
De leden van de Commissie Scholten hebben alle stukken die daarvoor in aanmerking kwamen doen toekomen aan het secretariaat van de commissie. De adviseur en de onderzoekers van de commissie hebben allen van dr. J.L van der Pauw een brief d.d. 5 januari 2000 ontvangen met het verzoek al het bij hen aanwezige materiaal betreffende hun werkzaamheden voor de Commissie Scholten, met uitzondering van de hieronder genoemde stukken, over te dragen aan het secretariaat van de commissie. De vervolgens door het secretariaat ontvangen stukken zijn door mevr. dr. Grüter en dr. Van der Pauw doorgenomen en gescheiden in stukken die wel en die niet in aanmerking kwamen voor schenking aan het ARA. De stukken die daarvoor niet in aanmerking kwamen, zijn vernietigd, evenals alle op het secretariaat aanwezige computerbestanden.
Het archief is in mei 2000 als particulier archief aan het Nationaal Archief is geschonken. In 2012 is er door het Ministerie van Financiën en het Nationaal Archief geconcludeerd dat het hier om overheidsarchief gaat. Hierdoor is in 2013 het formele traject van overbrenging opgestart en in november 2013 geformaliseerd.
De openbaarheidsbeperking is bij de verklaring van overbrenging vervallen.
Het archief is krachtens bepalingen van de Archiefwet overgebracht.
Inhoud en structuur van het archief
MAISAO-WOTAP; 2.08
Inhoud
Tot dit archief behoren in hoofdzaak de notulen van de commissievergaderingen en de correspondentie met onder meer het Ministerie van Financiën, de Commissie Van Kemenade, het Centraal Joods Overleg en de diverse onderzochte instelingen, voorts diverse stukken die direct op de werkzaamheden der commissie betrekking hebben (met inbegrip van knipsels) en exemplaren van het Eerste Rapport en het Eindrapport van de commissie.
Selectie en vernietiging
De volgende archivalia zullen niet aan het ARA worden afgestaan:
Persoonlijke aantekeningen van de onderzoekers (notities voor, en concepten van hun eigen deelrapporten) en bij hen aanwezige publieke stukken (knipsels, kopieën uit tijdschriften, exemplaren van gepubliceerde rapporten e.d.). Al deze stukken kunnen door hen behouden worden.
Alle stukken welke afkomstig zijn uit de archieven van particuliere instellingen (banken, verzekeringsmaatschappijen, enz.) en waarvan de commissie met het oog op de privacy van cliënten en andere betrokkenen vertrouwelijk kennis heeft mogen nemen. Het betreft hier altijd kopieën of afschriften. Deze zijn door het secretariaat, dan wel door de onderzoekers zelf, vernietigd, met uitzondering van de kopieën uit het archief van De Nederlandsche Bank, welke conform de door DNB gestelde voorwaarden zijn teruggezonden.
Alle kopieën van stukken uit overheids- en semi-overheidsarchieven, waaronder het Ministerie van Financiën, het Algemeen Rijksarchief en het Nederlands Instituut voor Oorlogsdocumentatie. Deze kopieën zijn eveneens alle vernietigd. De originelen zijn bij de diverse archieven terug te vinden aan de hand van het notenapparaat in de beide rapporten van de Commissie Scholten.
Ordening van het archief
Het voor het ARA bestemde materiaal is door het secretariaat van de commissie geordend in 24 mappen, voorzien van een korte inhoudsaanduiding per map en van een overzichtslijst van deze mappen, welke hierbij gevoegd is.
Aanwijzingen voor de gebruiker
Openbaarheidsbeperkingen
Volledig openbaar [bij besluit oktober 2013].
Materiële beperkingen
Aanvraaginstructie
Openbare archiefstukken kunnen online worden aangevraagd en gereserveerd. U kunt dit ook via de terminals in de studiezaal van het Nationaal Archief doen. Om te kunnen reserveren dient u de volgende stappen te volgen:
U maakt een profiel aan op www.gahetna.nl, en logt vervolgens in
Via de archiefinventaris (alleen de beschrijvingen met rode nummers) selecteert u het gewenste archiefstuk door op de knop 'Reserveren' te klikken
In het volgende scherm geeft u aan op welke dag u het archiefstuk wilt inzien
Indien u zich bevindt in de studiezaal en een tafelnummer heeft ontvangen kunt u dit nummer vermelden. Als u geen tafelnummer heeft kunt u tafelnummer 777 laten staan
Vervolgens bevestigt u uw reservering door deze te versturen.
Verwant materiaal
Beschikbaarheid van kopieën
Beschrijving van de series en archiefbestanddelen
- ALGEMEEN
  - notulen en agenda's commissievergaderingen, aug. 1997-nov. 1999; 1; 1 pak
  - stukken betreffende informatieuitwisseling voorzitter - secretaris, 1997-dec. 1998; 2; 1 pak
  - correspondentie (algemeen) voorzitter, adviseur, commissieleden en onderzoekers, dec. 1997-jan. 2000; 3; 1 pak
  - stukken betreffende contacten met het Centraal Joods Overleg, 4; 1 pak
  - stukken betreffende contacten met het ministerie van Financiën, 1996-1999; 5; 1 pak
  - stukken betreffende contacten met de commissie van Kemenade, 1997-1999; 6; 1 pak
  - stukken betreffende de publicatie van het Eerste Rapport (16 dec. 1998), 7; 1 omslag
  - stukken betreffende de publicatie van het Eindrapport (15 dec. 1999), 8; 1 omslag
- EFFECTEN
  - correspondentie betreffende het effectenonderzoek, juni 1998-jan. 2000; 9; 1 omslag
- BANKEN
  - correspondentie betreffende bankenonderzoek, juli 1997-dec. 1999; 10; 1 omslag
  - enquête banken (dec. 1997) & reacties van de banken, 11; 1 omslag
  - tweede enquête banken (1999), 12; 1 omslag
  - correspondentie en notities betreffende de opheffing van de anonimiteit, 1999; 13; 1 omslag
  - correspondentie betreffende de Gemeente Giro, 1999; 14; 1 omslag
- OCTROOI- EN AUTEURSRECHTEN
  - correspondentie betreffende onderzoek octrooi- en auteursrecht, 1998-1999; 15; 1 omslag
- VERZEKERINGEN
  - correspondentie en notities betreffende het verzekeringenonderzoek, 1997-1999; 16; 1 pak
  - enquête verzekeringen (dec. 1997) en reacties van verzekeringsmaatschappijen, 17; 1 pak
  - correspondentie met Nederlands Israelietische Gemeente te Den Haag, 1999; 18; 1 omslag
  - correspondentie met de Vereniging het Joods Begrafeniswezen te Amsterdam, 1998-1999; 19; 1 omslag
  - correspondentie met en notities van de Verzekeringskamer, 1997-1999; 20; 1 omslag
  - correspondentie met Natura Uitvaartverzekeraars, 21; 1 omslag
- ALGEMEEN
  - knipsels betreffende het onderzoek van de Commissie Scholten, 22; 1 pak
  - Eerste Rapport van de Begeleidingscommissie Onderzoek Financiële Tegoeden WO-II in Nederland (15 dec. 1998), 23; 1 deel
  - Eindrapport van de Begeleidingscommissie Onderzoek Financiële Tegoeden WO-II in Nederland (16 dec. 1999), 24; 3 delen
- FINANCIËLE VERANTWOORDING
  - correspondentie betreffende de financiële verantwoording, 25; 1 omslag
  - Financiële verantwoording van de Begeleidingscommissie Onderzoek Financiële Tegoeden WO-II in Nederland over de periode oktober 1997 - mei 2000 (22 mei 2001), 26; 1 deel